【裁判字號】    88,訴,1767
【裁判日期】    890509
【裁判案由】    偽造文書等
【裁判全文】
臺灣臺北地方法院刑事判決                        八十八年度訴字第一七六七號
    公  訴  人  臺灣臺北地方法院檢察署檢察官
    被      告  乙○○○
右列被告因偽造文書等案件，經檢察官提起公訴（八十八年度偵字第二三０八七號）
，本院判決如左：
    主  文
乙○○○連續行使偽造私文書，足以生損害於他人，處有期徒刑肆月，緩刑年。
    事  實
一、乙○○○於民國八十八年九月二十五日自任會首，邀集丙○○、甲○、李瓊雲、
    鄭智介等人參加由其發起召集之民間互助會，會員連會首計二十五人，每會會款
    新臺幣（下同）二萬元，期間自八十六年九月二十五日至八十八年八月二十五日
    止（八十六年九月二十五日係會首及會員第一會得標），採標金由會款扣除之方
    式（即俗稱內標），已得標之死會會員除每月應繳金額為前揭固定金額，活會會
    員則繳交扣除當月得標利息後之餘額，底標二千元，高標五千元，於每月二十五
    日晚上八時在台北市○○路○段一四五巷二十三弄七號二樓乙○○○住處進行開
    標，其中丙○○以「永吉利」之代號入一會，李瓊雲以本名入二會，鄭智介以本
    名入一會。初期各會並未發生異樣，嗣因乙○○○經濟能力陷於困難，竟基於意
    圖為自己不法所有及行使偽造準私文書之概括犯意，利用上開會員彼此間不熟識
    ，明知丙○○、李瓊雲、鄭智介尚屬活會會員，分別於附表編號一、二、三所載
    開標日，趁丙○○、李瓊雲、鄭智介未前往投標之機會，未經其等同意或授權，
    在前開處所分別假冒丙○○、李瓊雲、鄭智介名義參與競標，並在標單（未記載
    標單二字，僅係空白便條紙）上偽簽「永吉利」、「李瓊雲」、「鄭智介」姓名
    之署押各一枚及載入競標利息五千元，偽造永吉利、李瓊雲、鄭智介名義之標單
    （標單於開標後均已丟棄），並持之行使於出席之活會會員而得標，得標後並向
    活會會員佯稱係由丙○○、李瓊雲、鄭智介得標（對丙○○、李瓊雲、鄭智介則
    佯稱其他活會會員得標），致使得當時尚屬活會會員（包括丙○○、李瓊雲、鄭
    智介等）陷於錯誤如數給付會款予乙○○○，足以生損害於丙○○、李瓊雲、鄭
    智介及其餘活會會員等人，詐得會款詳如附表編號一至三所示。嗣於八十八年四
    月間乙○○○宣布停會後，丙○○等各會員互核對會單後始知遭乙○○○冒標詐
    騙。
二、案經甲○、丙○○訴請台灣台北地方法院檢察署檢察官偵查起訴。
    理  由
一、右開事實，業據被告乙○○○於本院審理時坦承不諱，核與證人甲○、丙○○、
    李瓊雲證述情節相符，並有互助會單、切結書、本票等在卷可稽，事證明確，被
    告犯行堪予認定。
二、按民間互助會之標單，通常均僅在紙上簡略記載會員姓名及一定金額而已，故純
    就標單內容本身觀之，尚不足以獨立表示一定用意之證明，惟依我國民間互助會
    之習慣，標單卻係足以表示欲競標之會員所出具願以記載之金額為利息（即標金
    ）而標取該互助會會款用意之證明，是標單係屬刑法第二百二十條第一項以文書
    論之私文書，此有最高法院七十四年台上字第一七九九號判決、司法院七十四年
    六月十五日（七四）廳刑一字第四五二號函可資參照。查本件互助會之標單，僅
    須記載姓名及一定金額之標息，第三人僅憑標單之內容觀之，尚不能明瞭其用意
    何在，須依該互助會之約定始足以表示該金額係標取會款之利息，該姓名係標取
    會款之會員，而足以表示參與競標互助會會款之一定用意之證明，屬刑法第二百
    二十條第一項以文書論之文書。核被告所為，係犯刑法第二百二十條第一項、第
    二百十六條、第二百十條之行使偽造私文書罪及第三百三十九條第一項之詐欺取
    財罪。又被告所為偽造署押之行為，為偽造私文書之階段行為，而偽造私文書之
    低度行為，復為行使之高度行為所吸收，均不另論偽造署押、偽造私文書罪。而
    其於每次冒標後，向其他多數活會會員詐取會款，以一詐欺行為同時詐騙數活會
    會員，係以一行為觸犯數同種罪名，為想像競合犯，應依刑法第五十五條之規定
    ，從一重論以詐欺取財罪。又被告先後多次行使偽造私文書及詐欺取財犯行，時
    間緊接，方法相同，觸犯構成要件相同之罪名，顯係基於概括之犯意而為之，為
    連續犯，均應依刑法第五十六條之規定論以一罪，並均依法加重其刑。再被告就
    所犯連續行使偽造私文書與連續詐欺之二罪，主觀上係以行使偽造私文書作為施
    用詐術行為方法之意思；客觀上亦係以行使偽造私文書之方式達其利用互助會行
    詐欺犯行之目的，二者間實有方法結果之牽連關係，應從一重論以連續行使偽造
    私文書罪。第查被告其於犯罪後業與丙○○、李瓊雲等達成和解，有協議書影本
    在卷可稽，本院爰審酌被告品行、犯罪動機、目的、手段、所生危害、所得財物
    及犯罪後態度良好坦承犯行，量處如主文所示之刑，以資儆懲。末查被告未曾受
    有期徒刑以上刑之宣告，有臺灣高等法院檢察署刑案紀錄簡覆表附卷可稽，其因
    一時貪慾圖便，短於思慮，致觸犯本案犯行，其經此教訓，自當知所惕勉而無虞
    再犯，且其坦承犯行，甚有悔意，本院綜核各情認上開有期徒刑之宣告，已足策
    其自新，因認所宣告之刑，以暫不執行為適當，併依法諭知緩刑三年，以免被告
    因受刑之執行未能工作致所積欠債務無法清償，並啟自新。至被告所偽造標單於
    開標後，業已丟棄滅失而不存在，已據被告陳明在卷，此外復無其它積極證據足
    以證明尚屬存在，爰不另為沒收之宣告，附此敘明。
三、再公訴人起訴書雖未論及附表一編號二冒標鄭智介部分，惟鄭智介被冒標部分與
    公訴人起訴部分，時間緊接，犯罪方法與構成要件均同，具有連續犯，裁判上一
    罪關係，故該部分事實依刑事訴訟法第二百六十七條之規定，為起訴之效力所及
    ，依審判不可分之原則，本院自應併予審究，附此說明。
據上論斷，應依刑事訴訟法第二百九十九條第一項前段，刑法第五十六條、第二百十
六條、第二百十條、第二百二十條第一項、第三百三十九條第一項、第五十五條，第
七十四條第一款，罰金罰鍰提高標準條例第一條前段判決如主文。
本案經檢察官劉承武到庭執行職務
中    華    民    國      八十九      年    五          月    九        日
                                      臺灣臺北地方法院刑事第八庭
                                          法  官  鄭  佾  瑩
右正本證明與原本無異。
如不服本判決，應於判決送達後十日內，向本院提出上訴狀。
                                          書記官  馬  中  武
中    華    民    國      八十九      年    五          月    十六      日
附錄本案論罪科刑法條全文
刑法第三百三十九條第一項：
意圖為自己或第三人不法之所有，以詐術使人將本人或第三人之物交付者，處五年以
下有期徒刑、拘役或科或併科一千元以下罰金。
刑法第二百十六條：
行使第二百十條至第二百十五條之文書者，依偽造、變造文書或登載不實事項或使登
載不實事項之規定處斷。
刑法第二百十條：
偽造、變造私文書，足以生損害於公眾或他人者，處五年以下有期徒刑。
刑法第二百二十條：
在紙上或物品上之文字、符號，依習慣或特約，足以為表示其用意之證明者，關於本
章之罪，以文書論。
附表：                                                  單位：新台幣
┌──┬────┬────────────┬───┬────────┐
│編號│冒標時間│   遭  冒  標  會  員   │標  金│ 詐  得  金  額 │
│    │        │                        │      │                │
├──┼────┼────────────┼───┼────────┤
│一  │87.6.2  │丙○○                  │5000元│15000元×活會15 │
│    │        │（以永吉利名義入會）    │      │會=225000元     │
│    │        │                        │      │(包括丙○○及其 │
│    │        │                        │      │餘活會14會)     │
├──┼────┼────────────┼───┼────────┤
│二  │87.11.25│鄭智介                  │5000元│15000元×活會11 │
│    │        │                        │      │會=165000元(包括│
│    │        │                        │      │丙○○、鄭智介及│
│    │        │                        │      │其餘活會9會)    │
├──┼────┼────────────┼───┼────────┤
│三  │87.12.25│李瓊雲                  │5000元│15000元×活會11 │
│    │        │                        │      │會=165000元(包括│
│    │        │                        │      │丙○○、鄭智介、│
│    │        │                        │      │李瓊雲及其餘活會│
│    │        │                        │      │8會)            │
└──┴────┴────────────┴───┴────────┘


司法院資訊處製作；財團法人民間司法改革基金會備份。
